【裁判字號】    89,訴,1008
【裁判日期】    891208
【裁判案由】    拆屋還地
【裁判全文】
臺灣高雄地方法院民事判決  八十九年度訴字第一○○八號
    原      告  甲○○
    訴訟代理人  王炯棻律師
    複代理人    王錦堂律師
    被      告  丙○○○    住.
    被      告  乙○○      住.
    右二人共同
    訴訟代理人  趙哲宏律師
                楊淑惠律師
                宋金比律師
右當事人間請求拆屋還地事件，本院判決如左：
    主    文
原告之訴駁回。
訴訟費用由原告負擔。
    事    實
甲、原告方面：
  一、聲明：被告應將坐落高雄縣湖內鄉○○段第一八六地號土地上，如附圖虛線所
      示面積三三．三四平方公尺之地上物拆除，並將上開土地返還予原告。
  二、陳述：緣高雄縣湖內鄉○○段第一八六地號之土地（下稱系爭土地）為原告所
      有，被告於系爭土地旁建有未辦理保存登記之房屋一幢，原告直至民國八十七
      年間系爭土地地籍圖重測時，始發現被告前開房屋占用原告所有之系爭土地有
      三三．三四平方公尺，經原告要求被告拆除上開地上物並返還占用之土地未果
      ，爰依民法第七百六十七條之規定，提起本件訴訟。
  三、對被告抗辯所為之陳述：
      （一）由地籍圖可知，系爭一八六地號土地以東之土地，並未有既存建物越界
            之情事，發生越界建築之建物是存在一八六號土地以西之建物，足見非
            因地籍圖重測所致，否則，應是整排土地之界址均會偏移。
      （二）同段一八六、一八七、一八八、一八九號土地，因地籍調查時所有權人
            指界不一，經高雄縣政府調處完畢，若被告當時有爭執，自應訴請司法
            機關處理，斷無當時未爭執調處結果，現在才否認之理。
      （三）被告既對重測調處結果無意見，且系爭土地面積為五七．二五平方公尺
            ，而被告建物占用之面積為三三．三四平方公尺，占用比例高達六成，
            並非僅占用小部分土地，是原告要求歸還，自為法之所許，無權利濫用
            可言。
  四、證據：提出土地登記謄本、附圖及存證信函各一份為證，並聲請測量現場。
乙、被告方面：
  一、聲明：駁回原告之訴。
  二、陳述：
      （一）本件實非一般越界建築或無權占用之情形，應係地籍圖重測時，因界址
            疏誤，致被告所有之建物部分坐落於系爭土地上；同樣情形，他人所有
            之建物亦部分坐落於被告所有同段一八七地號之土地上，此可由每棟建
            物之坐落方向均相同，且牆壁均屬相連之情形可知，各相鄰土地所有人
            均係信其所建之房屋應坐落於各自所有之土地上，否則豈能相安無事達
            一、二十年，故本件糾紛實係因八十七年間之地籍圖重測時界址疏誤而
            起。
      （二）又重測時雖有調處程序之進行，惟被告未接獲通知而未出席，何有「同
            意」調處結果，且調處筆錄所載「本案上述土地所有人（部分未出席）
            ，經協調因仍各持己見，致協調不成立，經協調委員議決如下：雙方爭
            議之界址，以省土地測量局已於實地協助指界之界址辦理重測」，是該
            次調處結果，未達成協議。
      （三）按權利濫用，係指權利人行使權利，於外觀上為權利之行使，惟實質上
            卻有悖於權利之本質，即其權利之行使與權利之社會性相違，因此，即
            不能認其為正當行使權利之行為。本件被告之房屋坐落於系爭土地之面
            積為三三．三四平方公尺，為一狹長之三角形，若原告欲取回該土地，
            勢必拆除被告所有鋼筋水泥造之三層樓房，而原告取回該土地，又非可
            供大用，蓋被告占用之系爭土地係面臨中正路為狹長三角形之頂端，而
            其旁又有原告所有之建物，其結果原告所得不多，而被告損害極大，是
            原告即權利濫用之情形，故請求駁回原告之訴。
  三、證據：提出照片六幀為證。
丙、本院依職權調取系爭土地之土地登記簿謄本、重測前後地籍圖、地籍調查表、地
    籍圖重測結果清冊及調處筆錄等相關資料及訊問證人即系爭土地重測之承辦人員
    程建國。
    理    由
一、原告主張系爭土地為其所有，於八十七年間地籍圖重測時，始發現為被告所有之
    建物占用三三．三四平方公尺，又系爭同段一八六地號以東之土地，並無既存建
    物越界之情事，發生越界建築是存在一八六號土地以西之建物，故非地籍圖重測
    時界址疏誤所致，否則，應是整排土地之界址均會偏移；且重測地籍調查時，即
    發現有所有權人指界不一之情形，被告當時對高雄縣政府調處結果並無意見，斷
    無事後再加爭執之理；又被告建物占用面積達系爭土地面積之六成，原告要求返
    還系爭土地，自非權利濫用，爰依民法第七百六十七條之規定，請求被告將系爭
    土地如附圖虛線所示面積三三．三四平方公尺之地上物拆除，並將上開土地返還
    予原告。被告則以：本件糾紛實因八十七年間之地籍圖重測時界址疏誤，致被告
    所有之建物部分坐落於系爭土地上，同樣情形，他人所有之建物亦部分坐落於被
    告所有同段一八七地號之土地上，因每棟建物之坐落方向均相同，且牆壁均屬相
    連之情形可知，否則豈能相安無事達一、二十年；建物部分坐落於系爭土地上；
    且調處程序因被告未接獲通知而未出席，且出席之土地所有權人亦未達成協議，
    何有「同意」調處結果之有；又被告之房屋坐落於系爭土地之面積為三三．三四
    平方公尺，為一狹長之三角形，若原告欲取回該土地，勢必拆除被告所有鋼筋水
    泥造之三層樓房，而原告取回該土地，又非可供大用，蓋被告占用之系爭土地係
    面臨中正路為狹長三角形之頂端，而其旁又有原告所有之建物，其結果原告所得
    不多，而被告損害極大，是原告即有權利濫用之情形等語，資為抗辯。
二、原告主張系爭土地為其所有，於八十七年間地籍圖重測時，發現該土地為被告所
    有之建物占用三三．三四平方公尺之事實，業據其提出土地登記謄本、附圖各一
    份為證，且經本院履勘現場及囑託高雄縣路竹地政事務所測量屬實，並製有勘驗
    筆錄及系爭土地複丈成果圖在卷可憑，被告就此復不爭執，自堪信為真實。原告
    另主張被告之建物占用系爭土地，非因地籍圖重測時界址疏誤所致，且重測時被
    告對於調處結果無意見，又被告之建物占用系爭土地達六成之多，故原告請求拆
    屋還地，無權利濫用可言等語；被告則以前揭情詞置辯。經查：
    （一）系爭土地於八十五年八月間因重測繪製略圖（本院卷第二十四頁），嗣於
          八十六年二月間製作補正後略圖（本院卷第二十三頁），其時兩造已知有
          占用系爭土地之情事，嗣後即經調處程序（本院卷第二十八、二十七、二
          十六頁），於同年十二月間再依調處結果製作補正後略圖（本院卷第二十
          二頁），此時即已確定被告之建物，確有占用到原告之系爭土地；而證人
          程建國即系爭土地重測時高雄縣路竹地政事務所之承辦人員證稱：系爭土
          地於八十五年七月間辦理重測時，是由內政部測量局（當時尚係省政府地
          政處）人員先製作略圖，有初步之現況後，再與原來之地籍圖比對實施重
          測等語（本院卷第七十九頁、八十頁），且有重測前後地籍圖及地籍調查
          表在卷（本院卷第二十頁至二十四頁），故可知重測時係依據原有之地籍
          圖而來。而兩造之建物均已存在達一、二十餘年（本院卷第八十五頁），
          又證人程建國證稱：「．．．亦即上述四座建物，當初在蓋的時侯，均未
          按照地籍線在蓋，只是在這次重測時才發現，．．．」等語（本院卷第七
          十九頁背面）；由地籍圖及系爭土地地籍圖重測結果清冊（本院卷第二十
          一頁、二十五頁）可知，系爭一八六地號土地以東之土地，並未有既存建
          物越界之情事，發生越界建築之建物是存在一八六號土地以西之建物，足
          見非因地籍圖重測所致，否則，應是整排土地之界址均會偏移。故被告辯
          稱係因重測時界址疏誤，始生被告之建物占用系爭土地云云，尚乏具體事
          證足供證明，惟被告占用原告之系爭土地，非出於故意，否則兩造豈能相
          安無事達十餘年，則應屬實情。
    （二）按已辦理地籍測量之地區，因地籍原圖破損、滅失、比例尺變更或其他重
          大原因，得重新實施地籍測量；土地所有權人因設立界標或到場指界發生
          界址爭議時，準用第五十九條第二項規定處理之；重新實施地籍測量之結
          果，應予公告，其期間為三十日；逾公告期間未經聲請複丈或複丈結果無
          誤或經更正者，地政機關應即據以辦理土地標示變更登記；土地法第四十
          六條之一、第四十六條之二第二項、同條之三第一項、第三項分別定有明
          文。又依土地法第四十六條之一至第四十六條之三之規定所為地籍圖重測
          ，純為地政機關基於職權提供土地測量技術上之服務，將人民原有土地所
          有權範圍，利用地籍調查及測量等方法，將其完整正確反映於地籍圖，初
          無增減人民私權之效力，司法院釋字第三七四號解釋，可資參照。而本件
          系爭土地之地籍重測，因地籍調查時，土地所有權人指界不一致，發生界
          址糾紛，雖經高雄縣政府重測界址糾紛協調會依法調處完畢（本院卷第二
          十六頁），惟僅係形式上確定土地所有權人之界址，尚無確定人民私權之
          效力。
    （三）綜上所述，地籍圖重測係地政機關基於職權提供土地測量技術上之服務，
          形式上確定兩造土地界址，雖無增減兩造私權之效力，惟被告之建物占用
          系爭土地三三．三四平方公尺，尚無具體事證足供證明係由地籍圖重測界
          址疏誤所致，是可認定被告之建物確有占用原告系爭土地之情事，故本件
          兩造爭執之重點，實為原告請求被告拆屋還地，是否有權利濫用之情形。
三、按權利之行使，不得違反公共利益，或以損害他人為主要目的，民法第一百四十
    八條第一項定有明文。又權利之行使，是否以損害他人為主要目的，應就權利人
    因權利行使所能取得之利益，與他人及國家社會因其權利行使所受之損失，比較
    衡量以定之，倘其權利之行使，自己所得利益極少而他人及國家社會所受之損失
    甚大者，非不得視為以損害他人為主要目的，此乃權利社會化之基本內涵所必然
    之解釋，最高法院七十一年度台上字第七三七號判例，可資參照。查兩造之建物
    均為鋼筋混凝土造之三層樓房，而被告之建物占用系爭土地三三．三四平方公尺
    ，呈狹長之三角形，頂端臨高雄縣湖內鄉○○路，有照片六幀及複丈成果圖為證
    。如拆除被告占用系爭土地之建物，則被告建物整體之結構將受影響，其安全性
    堪虞；且原告亦自陳取回遭占用之土地係為作倉庫使用（本院卷第一百零二頁）
    ；又系爭土地與同段一八七、一八八、一八九地號土地，均有建物比鄰相築之情
    形，此有被告提出之照片及系爭土地地籍圖重測結果清冊（本院卷第二十五頁）
    為證，且經證人程建國證述屬實（本院卷第七十九頁背面），故如被告拆除占用
    系爭土地之建物，則可能產生連鎖作用，即同段一八七地號（同段一八八地號陳
    明義占用）、一八八地號（同段一八九地號倪建軍占用）遭占用之建物（參本院
    卷第二十五頁），亦可能遭拆除；至於被告占用系爭土地（五七．二五平方公尺
    ）之面積，雖近六成，惟系爭同段一八四、一八五地號面積總計約一○八平方公
    尺之土地，亦為原告所有，有前開地籍圖重測結果清冊可證（本院卷二十五頁）
    ，故應未造成原告使用上之困擾；另被告亦曾與原告協調，願以每坪十六萬元之
    價格，購買所占用之土地，惟遭原告所拒，亦為兩造所不爭執（本院卷第十八頁
    ）。綜上說明，原告收回系爭土地自己所得利益甚少，而拆除被告房屋，除被告
    受損甚鉅，亦可能導致其他建物同遭拆除，就社會整體損益觀察，徒然造成國家
    社會資源之浪費，是揆諸前揭說明，原告不無以損害他人為主要目的之權利濫用
    情形，故應認原告不得請求被告拆屋還地，從而原告之訴為無理由，應予駁回。
據上論結，原告之訴為無理由，依民事訴訟法第七十八條，判決如主文。
中      華      民      國    八十九    年     十二     月      八      日
                              臺灣高雄地方法院民事第二庭
~B法      官  吳為平
右為正本係照原本作成。
如不服本判決，應於送達後廿日內，向本院提出上訴狀並表明上訴理由，如於本
判決宣示後送達前提起上訴者，應於判決送達後十日內補提上訴理由書（須附繕本）。
中      華      民      國    八十九    年     十二     月      八      日
~B法院書記官  楊明月


司法院資訊處製作；財團法人民間司法改革基金會備份。
